---
title: "Ejercicio 5 rmd"
output: pdf_document
date: "2024-02-08"
---

```{r setup, include=FALSE}
knitr::opts_chunk$set(echo = TRUE)
```

```{r}
#Se cargan las librerías necesarias
library(readxl)
library(dplyr)
library(ggplot2)
```

#Ejercicio 5

**Una aseguradora tiene un producto llamado Doble Seguro de Vida (DSV) el cual paga 2 veces la suma asegurada si la persona fallece antes de los 60 años, paga 1 suma asegurada cuando la persona cumple los 60 años (si no ha fallecido) y paga 1 suma asegurada si fallece después de los 60 años. Considerando:**

**a. Las tablas de vida dinámicas de la SUPEN (<https://webapps.supen.fi.cr/tablasVida/Recursos/documentos/tavid2000-2150.xls>)**

**b. Un cliente de 30 años, hombre con una suma asegurable de 1 000 000 colones.**

**Construya con la ayuda de un MCMC la distribución de los pagos por año de que se espera de este seguro. Use al menos 10 000 iteraciones. Y muestre Histograma.**

La construcción de la distribución de los pagos por año mediante MCMC se muestran en el siguiente código:

```{r}
#Se carga la base de datos
tabla_vida <- read_excel("tavid2000-2150.xls",
                         col_types = c("numeric", "numeric", "numeric", 
                         "numeric", "numeric", "numeric", "numeric"))

#Se filtra la base de datos para obtener los datos de un hombre nacido en 1994 
#con edades mayor o igual a 30

datos <- subset(tabla_vida, sex == 1 & ynac == 1994 & edad >=30, select = c(edad,qx, year))

#Se obtienen las probabilidades de sobrevivencia

px <- 1- datos$qx

#Se añaden las probabilidades de sobrevivencia a la base datos
datos$px <- px

qx<- datos$qx
suma_asegurada_1 <- 10^6
suma_asegurada_2 <- 2*10^6

#--------------------MCMC---------------------------------|   

#Se simulan diversas trayectorias de vida de la persona
set.seed(2901)
iteraciones=10^4
n=length(px)
pago <- rep(0, 86)

for (i in 1:iteraciones) {
  U <- runif(n)  # Se toman como probabilidades de muerte
  t <- 1
  cont <- 1
  
  #Determinación del año de fallecimiento
  while (t == 1) {
    if (U[cont] < px[cont]) {
      cont <- cont + 1
    } else {
      t <- 0
    }
  }
  año_fallecimiento <- cont - 1
  
  #Asignar los pagos correspondientes al año de fallecimiento
  if (año_fallecimiento < 30) {
    pago[año_fallecimiento + 1] <- pago[año_fallecimiento + 1] + suma_asegurada_2 
  } else if (año_fallecimiento ==30) {
    pago[31] <- pago[31]+ suma_asegurada_1
  }else {
    pago[31] <- pago[31] + suma_asegurada_1 
    pago[año_fallecimiento + 1] <- pago[año_fallecimiento + 1] + suma_asegurada_1
  }
}

resultado <- data.frame("Años pago"= datos$year, "Pago" = pago)

```

El histograma de los pagos esperados por año es el siguiente:

```{r}
ggplot(data = resultado, aes(x = Años.pago, y = Pago)) +  
  geom_bar(stat = "identity", fill = "blue") +  
  labs(title = "Histograma de Pagos Esperados por año", x = "Años", y = "Frecuencia")+
  theme_minimal()
```